【裁判字號】    88,訴,455
【裁判日期】    890203
【裁判案由】    塗銷抵押權登記
【裁判全文】
臺灣屏東地方法院民事判決  八十八年度訴字第四五五號
    原      告  戊○○
    訴訟代理人  丙○○律師
    被      告  丁○○      住.
                乙○○○    住.
    右  一  人
    訴訟代理人  甲○○      住.
右當事人間塗銷抵押權登記事件，本院判決如左：
    主      文
原告之訴駁回。
訴訟費用由原告負擔。
    事      實
甲、原告方面：
一、聲明：求為判決（一）確認被告對於原告所有之坐落屏東市○○段九六之九九地
          號，面積六七平方公尺之土地，及其上建物即建號為屏東市○○段三九號
          門牌號碼為屏東市○○里○○路八九號三層樓房一棟共同擔保被告丁○○
          於民國八十四年十一月二十七日所為權利價值新台幣（下同）六十萬元、
          乙○○○於八十五年七月十九日所為權利價值三百二十五萬元之抵押權登
          記，原告債務不存在（二）被告應將前項抵押權登記予以塗銷。
二、陳述：訴外人藍鴻能代書於八十四年三月十三日受原告之委託，向台灣銀行潮州
          分行辦理抵押借款事件，而持有原告所有坐落屏東市○○段九六之九九地
          號土地所有權狀、其上建物即門牌號碼屏東市○○里○○路八九號房屋所
          有權狀、印鑑證明書、戶籍謄本及印鑑章等證件，然其竟未經原告之同意
          及授權，偽造原告為債務人，以前開土地及建物，分別於八十四年十一月
          二十七日及八十五年七月十九日，向被告丁○○借款六十萬元，向被告沈
          莊秀娥借款三百二十五萬元，然原告與被告二人均不相識，故不可能同意
          或授權代書藍鴻能向被告二人抵押借款，此乃代書藍鴻能個人之行為與原
          告無涉，故提起本件訴訟求為判決如聲明所示。
三、證據：提出土地登記簿謄本、建物登記簿謄本、土地登記申請書、土地及建築改
          良物抵押權設定契約書、印鑑證明書及戶籍謄本各二紙為證。
乙、被告方面：
壹、被告丁○○方面：
一、聲明：請求駁回原告之訴。
二、陳述：本件原告與被告丁○○間之抵押借款一事，雖未經原告與被告丁○○親自
          辦理，然該抵押借款之情事，乃透過原告所委任之代書藍鴻能辦理，而訴
          外人藍鴻能持原告所交付之土地登記簿謄本、建物登記簿謄本、土地所有
          權狀、印鑑證明書及授權書等件向被告丁○○表示代理原告向被告丁○○
          抵押借款，被告丁○○自信任訴外人藍鴻能確實有經過原告之授權，故此
          ，原告之行為確實已構成表見代理，依民法第一百六十九條之規定，原告
          自應負起授權人之責任。
三、證據：提出本票及臺灣屏東地方法院財務執行處通知各一紙、存證信函四紙為證
          。
貳、被告乙○○○方面：
    被告乙○○○未於最後言詞辯論期日到場，惟據其到庭所為之聲明及陳述為：
一、聲明：請求駁回原告之訴。
二、陳述：原告起訴請求確認抵押債權不存在及塗銷抵押權登記之事，應以債權不存
          在為前提，然原告透過代書藍鴻能向被告乙○○○表明其需錢孔急，願提
          供其所有坐落於屏東市○○段九六之九九地號及其上屏東市○○里○○路
          八九號之建物向被告乙○○○借款三百二十五萬元，被告乙○○○見代書
          藍鴻能持有原告之土地所有權狀、印鑑證明書及授權書，故信任原告已授
          權代書藍鴻能向被告乙○○○抵押借款，故信賴藍鴻能係有代理權之人，
          而將錢出借給原告，原告自應負起授權人責任。
    理      由
壹、程序方面：
    本件被告乙○○○經合法通知，未於言詞辯論期日到場，核無民事訴訟法第三百
    八十六條各款所列情形，爰依原告之聲請，由其一造辯論而為判決。
貳、實體方面：
一、本件原告起訴主張訴外人藍鴻能代書於八十四年三月十三日受原告之委託，向台
    灣銀行潮州分行辦理抵押借款事件，然竟未經原告之授權及同意，持原告所有之
    坐落屏東市○○段九六之九九地號土地及其上建物即門牌號碼屏東市○○里○○
    路八九號之所有權狀、印鑑證明書及印鑑章等證件，以原告為債務人，分別於八
    十四年十一月二十七日及八十五年七月十九日，向被告丁○○及乙○○○設定抵
    押借款六十萬及三百二十五萬元，然原告並未授權訴外人藍鴻能向被告二人抵押
    借款，訴外人藍鴻能之行為係屬無權代理之行為，效力自不及於原告，為此，提
    起本件訴訟。
二、被告丁○○及乙○○○則抗辯訴外人藍鴻能持原告所交付之土地所有權狀、建築
    改良物所有權狀、印鑑證明書及印鑑章等證件以原告之代理人身分向被告二人借
    款，被告因見訴外人藍鴻能所持有之證件故信賴其有經原告之授權而願意與原告
    設定抵押借款，原告之行為業已構成表見代理之行為，依民法上關於表見代理之
    規定，原告自應負起授權人之責任。
三、本件原告起訴主張坐落於屏東市○○段九六之九九地號土地，及其上建號三九號
    門牌號碼為屏東市○○里○○路八九號之建物一棟，為其所有，前開土地及建物
    分別於八十四年十一月二十七日與八十五年七月十九日設定六十萬元及三百二十
    五萬元之抵押權予被告丁○○及乙○○○等事實，為被告所不爭執，並業據原告
    提出土地登記簿謄本及建物登記簿謄本等件為證，故堪信原告主張為真實。
四、原告主張前開六十萬元及三百二十五萬元之抵押權乃訴外人藍鴻能未經原告之授
    權及同意，擅自以原告之名義，向被告丁○○及乙○○○借款及設定所致云云，
    此為被告所否認。然按當事人主張有利於己之事實，就其事實有舉證之責任，此
    民事訴訟法第二百七十七條定有明文，而若當事人之一方主張為消極事實，其主
    張積極事實之他方應就該積極事實負舉證責任。本件原告主張其並未授權藍鴻能
    代理伊向被告抵押借款，而被告抗辯原告有授權事實，足見原告所主張為消極事
    實，被告所主張為積極事實，依前所述，被告自應對於原告有授權藍鴻能為代理
    人之事實負舉證責任。經查：被告自認其並未親自接觸過原告，其僅憑藍鴻能所
    持之資料認定原告授權之事實，而原告抗辯藍鴻能持有上開資料之原因在於其於
    八十四年三月十三日原告委託藍鴻能向臺灣銀行潮州分行辦理抵押借款，嗣後原
    告並未向藍鴻能催討該資料，故藍鴻能現仍持有該資料等情，有原告提出土地登
    記簿謄本、建物登記簿謄本及土地登記申請書等件在卷足憑，堪信原告曾委託藍
    鴻能向臺灣銀行辦理抵押借款為真實，故藍鴻能確實曾持有過原告所交付之資料
    。惟此尚不能因此遽論被告之抵押借款亦在原告該次委託範圍內，故被告應另行
    舉證證明原告委託藍鴻能於八十四年十一月二十七日與八十五年七月十九日分別
    向被告抵押借款六十萬元及三百二十五萬元，然此部份，因藍鴻能刑案通緝中無
    從為證，而綜觀卷內資料，被告對此亦無法積極舉證以實其說，揆諸前揭條文之
    說明，原告主張其並未授權藍鴻能為代理人向被告抵押借款等情應堪信為真實。
五、按近代民法之理想，各人本應基於自己之意思，處理其社會生活關係，但商業交
    易頻繁，致各人殆不能躬自處理其事，故為擴張私法自治之範圍，乃設立代理制
    度，使能利用代理人代本人處理其生活關係，故若欲使代理制度能夠發揮作用，
    ，對於外觀上足以讓人誤信有授與代理權而與之交易之人應加以保護，使本人對
    其負授權人責任，否則若凡事均須由第三人向本人求證是否有授與代理權，將使
    代理制度停滯無法貫徹，故我國民法第一百六十九條特設表見代理，係為保護第
    三人而設，如客觀上有使第三人誤信以為有以代理權授與他人之行為，而與該他
    人交易，即應使本人負授權人責任。本件原告自認其有交付藍鴻能系爭房地之土
    地所有權狀、建築改良物所有權狀、印鑑證明書、印鑑章及戶籍謄本等證件，授
    權藍鴻能代為向臺灣銀行辦理抵押借款二百四十萬元，然藍鴻能乃於八十四年三
    月十三日即辦妥該抵押借款事項，而依目前一般社會常情，上開文書均屬重要證
    件，原告應於辦妥該抵押借款事項後即應取回前開證件，不可能將上開重要證件
    任由藍鴻能持有近一年之理。又藍鴻能為執業代書，受委任辦理抵押權設定登記
    ，為其業務範圍，系爭抵押權設定登記並僅須檢附前述證件及蓋用本人印鑑章，
    即可辦妥登記，故原告任由代書藍鴻能持有土地所有權狀、建築改良物所有權狀
    、印鑑證明書、印鑑章及戶籍謄本之行為，依一般常情，確實足以令被告誤信藍
    鴻能受原告授權代為辦理抵押借款之情形，而原告亦無法舉證證明被告有明知藍
    鴻能無代理權之情形，故原告之行為顯已構成表見代理，揆諸前揭條文之規定，
    原告對於誤信有代理權之被告自應負授權人之責任，藍鴻能以其名義向被告抵押
    借款之行為自應對原告發生效力，原告主張藍鴻能之行為屬無權占有對於其不生
    效力云云，於法無據，應不足採。從而，原告主張確認其所有坐落屏東市○○段
    九六之九九地號，及其上建物即建號為屏東市○○段三九號門牌號碼為屏東市○
    ○里○○路八九號三層樓房一棟所擔保被告丁○○、被告乙○○○對原告六十萬
    元及三百二十五萬元之抵押債權不存在併被告應將前項抵押權登記予以塗銷等主
    張洵無所據，應予駁回。
五、據上論結：本件原告之訴為無理由，依民事訴訟法第三百八十五條第一項前段及
    七十八條之規定，判決如主文。
中      華      民      國    八十九    年      二      月      三      日
                              臺灣屏東地方法院民事第一庭
~B法      官  田玉芬
右為正本係照原本作成。
如不服本判決，應於送達後廿日內，向本院提出上訴狀。
~B法院書記官  許水生
中      華      民      國    八十九    年      二      月      九      日


司法院資訊處製作；財團法人民間司法改革基金會備份。
